【裁判字號】    95,訴,61
【裁判日期】    950613
【裁判案由】    侵權行為損害賠償
【裁判全文】
臺灣苗栗地方法院民事判決                95年度訴字第61號
原      告  甲○○
                        177.
訴訟代理人  何國榮律師
被      告  乙○○
兼法定代理  丙○○
人                      號
共      同
訴訟代理人  江錫麒律師
上列當事人間請求侵權行為損害賠償事件，本院於民國95年5 月
30 日 言詞辯論終結，判決如下：
    主  文
原告之訴及其假執行之聲請均駁回。
訴訟費用由原告負擔。
    事  實
甲、原告方面：
壹、聲明：
一、被告應連帶給付原告新台幣（下同）1,192,109 元，及自起
    訴狀繕本送達之翌日即民國95年3 月11日起至清償日止，按
    年息百分之五計算之利息。
二、願供擔保，請准宣告假執行。
貳、陳述：
一、緣被告丙○○係址設苗栗縣大湖鄉○○村○○路58號乙○○
    之主任管理委員，負責管理該寺廟各項事物，於93年5 月29
    日，乙○○舉辦參加之人需繳納費用之「聯合超渡法會」（
    以下簡稱系爭法會）。原告於當日參加系爭法會之超渡活動
    ，而被告丙○○係於法會當天負責綜理全部法會事宜，本應
    隨時注意使法會場地及所有設備處在合於使用之安全狀態，
    亦即被告丙○○當負有將法會場地內讓信徒焚燒金紙之金爐
    （下稱系爭金爐）得以安全使用之善良管理人責任，對於系
    爭金爐所可能發生導致法益受侵害之危險有防止之義務，需
    盡安全維護之責任而加以防範危險之發生，諸如被告得指派
    會務人員去巡視、觀察系爭金爐，令會務人員隨時注意維護
    系爭金爐設備之使用安全。詎料，被告丙○○竟疏未注意而
    未為之，致使原告在祭拜完畢，正常開始燒金紙之過程中，
    系爭金爐竟發生爆炸，造成原告受有臉、胸、腹部及雙上肢
    二至三度灼傷之重大傷害，至今傷勢仍未復原。原告因前開
    傷害，受有如下損失：(1)醫療費用：381,629 元；(2)救護車
    出勤費用：6,000 元；(3)增加生活上需要：15,480元；(4)看
    護費用：44,000元；(5)工作收入損失：95,000元；(6)有關原
    告為回復原狀所需之整型費用：150,000 元；(7)精神慰撫金
    ：500,000 元，總計原告共受有1,192,109 元之損害。為此
    依民法第184 條第1 項、第28條及同法第191 條規定，請求
    被告連帶賠償如聲明所示金額及法定遲延利息。
二、按因故意或過失不法侵害他人權利者，負損害賠償責任，民
    法第184 條第1 項前段定有明文。被告丙○○係被告乙○○
    之主任管理委員，負責管理該寺廟各項事物，於93年5 月29
    日，乙○○舉辦參加之人需繳納費用之「聯合超渡法會」，
    被告丙○○既係負責綜理全部廟務及法會的事誼，自應盡善
    良管理當天超渡法會場地安全管理維護之義務。而本件因身
    為乙○○主任委員之被告丙○○未盡善良管理人之注意義務
    ，致使系爭金爐發生爆炸而致原告受有傷害，則被告丙○○
    依上開規定，自應對原告負損害賠償責任。另民法第28條規
    定：法人對於其董事或其他有代表權之人因執行職務所加於
    他人之損害，與該行為人連帶負賠償之責任。被告丙○○為
    被告乙○○之主任管理員，其於法會舉辦當天係負責法會事
    務之人，因過失未盡其執行職務之善良管理責任而致原告受
    傷，則類推適用上開法律，被告丙○○及被告乙○○均應連
    帶負賠償責任。
三、再按民法第191 條規定：土地上之建築物或其他工作物所致
    他人權利之損害，由工作物之所有人負賠償責任。但其對於
    設置或保管並無欠缺，或損害非因設置或保管有欠缺，或於
    防止損害之發生，已盡相當之注意者，不在此限。前項損害
    之發生，如別有應負責任之人時，賠償損害之所有人，對於
    該應負責者，有求償權。查系爭金爐之所有權人為被告乙○
    ○，因其未盡善良管理人之注意，使其所有之工作物即系爭
    金爐發生爆炸而致使原告受傷，被告乙○○依上開法律亦應
    負賠償責任，應屬無疑。
四、綜上，爰依民法第184 條第1 項、第28條及同法第191 條、
    193 條第1 項、195 條第1 項規定，請求被告連帶賠償如聲
    明所示金額及法定遲延利息。
參、對被告所為抗辯之陳述：
一、被告乙○○有收取法會進場費用，應負善良管理人之注意義
    務：
（一）按一般廟會祭拜活動是由信徒隨喜自願捐款，此時廟方對
      信徒身體法益安全之注意義務較低，然而此次乙○○舉辦
      之聯合超渡法會，係確實有預先向原告及家人收取進場費
      用，此可從被告丙○○於苗栗縣警察局大湖分局員警訊問
      之陳述「問：當時參加之人員要不要繳納費用？費用是多
      少？被告丙○○答：費用是算一堂500 元」（詳見台灣苗
      栗地方法院檢察署94年偵字第1818號卷宗第7頁，第11至
      13行）可明。故被告應提高其注意義務，而需對法會場地
      設備使用之安全維護盡善良管理人之注意義務。
（二）是則被告所辯該次法會其「對於進場者並無收取任何進場
      費用」等語，應屬飾卸之詞，不足採信。
二、被告未確實管理其所有之金爐與瓦斯點火燈，致原告因此受
    重大傷害，被告應負本件侵權行為損害賠償責任：
（一）按因過失不法侵害他人之權利者，應負損害賠償責任，而
      過失之有無，係以是否怠於善良管理人之注意為斷（最高
      法院19年上字第2746號判例意旨參照）。因之，認定行為
      人是否有過失，係將行為人之現實行為，衡諸善良管理人
      在同一情況下依其所具之知識能力而當為之行為，若認定
      二者有差距，即行為人之行為低於其注意標準時，即屬有
      過失。
（二）被告丙○○業已自陳係由其負責綜理全部法會事宜，且於
      有向原告收取法會費用之情況下，伊對金爐即危險源之使
      用安全，應提高其注意義務，亦即伊更應對整個法會最有
      可能發生危害人身法益之金爐，自身或派人在旁維護其使
      用安全，則縱使有不明人士將瓦斯點火燈投入金爐內之情
      事，當有隨時防止危險發生之可能性。然被告丙○○卻未
      注意此節，致使原告於使用中受傷，堪認被告未盡善良管
      理人之注意義務甚明。
（三）再查，據被告所抗辯之理由為金爐會發生氣爆致原告受傷
      ，乃因有不明人士將瓦斯點火燈丟入金爐中所致，故原告
      受傷純係因事變造成，非被告有何過失。惟查：
    (1)被告乙○○僱用之工友曾春源於苗栗縣警察局大湖分局員
      警訊問時陳稱：該瓦斯點火燈是廟裡的物品，原本就放置
      在西邊金爐前供香客燒金紙使用的，我於昨天早上（5月
      29日）在廟裡尚有看到該瓦斯點火燈還在原處擺放著，之
      後我就不知道了（問：該瓦斯點火燈是否為廟裡的物品？
      原本放置於何處？你是否有發現該瓦斯點火燈不在原處擺
      設？）等語（參見台灣苗栗地方法院檢察署94年偵字第18
      18號卷宗第53頁背面，第7 至11行）。
    (2)另被告乙○○之總幹事戴鳳嬌亦於苗栗縣警察局大湖分局
      員警訊問時陳稱：為何在燒金爐內我不知道。但瓦斯點火
      器平常放置處是在燒金爐旁供香客燃燒金紙使用的（問：
      瓦斯點火器為何在燒金爐內？平常瓦斯點火器放置在何處
      ？）等語（參見上開94年偵字第1818號卷宗第55頁背面，
      第6 至8 行）。
    (3)是故，縱使確有不明人士將瓦斯點火燈丟入金爐內致使發
      生氣爆而致原告受傷，然而，瓦斯點火燈係屬被告乙○○
      所有，且瓦斯點火燈亦屬危險物品而有造成第三人生命身
      體危害之可能，當無疑義，故被告管理該瓦斯點火燈時應
      注意其使用之安全，最基本的至少將瓦斯點火燈固定一處
      ，以避免得任由他人隨意將該瓦斯點火燈取走而丟入金爐
      內，則不會發生本件原告受傷之憾事。惟查，被告卻未盡
      善良管理人之注意義務管理該瓦斯點火器，被告顯有過失
      甚明。且從上開二名乙○○之人員陳述有關其所有之瓦斯
      點火燈為何會出現在金爐內均不知悉，顯明被告就該瓦斯
      點火燈此危險源，並未派人監督管理，全未盡注意義務，
      被告顯有過失甚是。
（四）綜上所陳，該金爐與瓦斯點火燈均屬被告所有之物，且該
      等物品均屬危險之物，容有造成他人之身體危害之虞，是
      被告應確實負責管理該等物品之使用安全。詎料，被告全
      未注意管理該瓦斯點火燈之使用安全，而讓不明人士得將
      該瓦斯點火燈丟入金爐內，致使被告所有之該瓦斯點火燈
      加上其所有之金爐於焚燒中，相互作用造成氣爆發生而致
      原告受傷，被告顯不具善良管理人之注意義務，實有過失
      甚明。故被告抗辯本件事故係屬事變造成，應不足採。
三、末查，被告雖援引台灣苗栗地方法院檢察署94年度偵字第18
    18號不起訴處分之理由，而或抗辯本件應負責賠償之人乃係
    該實際將瓦斯點火燈投入金爐之不明人士。惟查，「刑事判
    決所為事實之認定，於為獨立民事訴訟之裁判時本不受其拘
    束」（參見最高法院40年台上字第1561號判例）。復且，例
    如某人至游泳池運動時將身上物品寄放在游泳池所有需負費
    用之保管櫃，游泳池之管理人未盡管理之責，致他人打開保
    管櫃竊走寄放於保管櫃之某人所有物品，該應負侵權行為責
    任之人除實際偷竊之人外，游泳池管理人當亦因其未盡注意
    義務，而需負侵權行為賠償責任，無法卸責，此有臺灣板橋
    地方法院93年訴字第414 號民事判決可參。
四、綜上所述，被告就其所有之瓦斯點火燈與金爐等危險源之管
    理使用，均未盡善良管理人之注意義務，致使原告因上開二
    項被告所有之危險物品相互作用發生氣爆危害，致原告受傷
    ，而被告之疏失與原告受傷具有相當因果關係，是被告當應
    負侵權行為賠償責任，殆無疑義。縱若確係不明人士將瓦斯
    點火燈丟入金爐，被告亦無法飾卸其未盡管理人之注意義務
    ，其顯應負過失之責任。
肆、證據：提出苗栗縣政府函2 件、台灣苗栗地方法院檢察署94
    年度偵字第1818號檢察官不起訴處分書1 件、長庚紀念醫院
    診斷證明書1 件、原告之重大傷病免自行部分負擔證明卡1
    件、原告受傷後之照片1 幀、長庚紀念醫院醫療費用收據1
    件、救護車出勤費用之匯款單1 紙、免用統一發票收據3紙
    、德億富科技股份有限公司之員工薪資條2 紙、請假證明1
    紙、安娜貝爾整型外科診所診斷證明書1 紙、臺灣板橋地方
    法院93年訴字第414 號民事判決書1件為證。
乙、被告方面：
壹、聲明：如主文第一項所示，並陳明如受不利判決，願供擔保
    請准宣告免為假執行。
貳、陳述：
一、被告乙○○於93年5 月29日舉辦之系爭「聯合超度法會」，
    當日係由信眾自由參拜，被告乙○○對於進場者並無收取任
    何進場費用，原告與其配偶當日有到場參與，於燒金紙時金
    爐突然發生爆炸，致原告受有傷害。
二、之後，原告夫婦向台灣苗栗地方法院檢察署提出告訴，經檢
    察官以94年度偵字第1818號偵查後，於94年8 月8 日不起訴
    處分在案，其不起訴處分理由略以：
（一）上開金爐本身沒有爆炸，而係有不明人士將供香客使用之
      瓦斯點火燈放入金爐內，使發生氣體爆炸等情，業據證人
      曾春源、戴鳳嬌於警詢中證述明確。
（二）上開不明人士是否基於特定動機而故意將瓦斯燈放入金爐
      ，或係在燒金紙時因過失不慎將之投入金爐，此點目前無
      法查明。而被告在氣爆發生前，並不知道有人將瓦斯點火
      燈投金爐內。
（三）本件爭點應在被告是否有防止不明人士或香客因故意或過
      失，將瓦斯點火燈投入金爐內之義務及可能。茲就此點再
      分述如下：
    (1)如果被告係在已經發現有不明人士或香客，因故意或過失
      ，把瓦斯點火燈投金爐之情況下，因金爐係由廟方管理，
      此時被告應有義務要排除該危險，或警告任何人不要靠近
      該危險源，而且被告亦有排除該危險或警告其他人不要靠
      近之可能性。
    (2)但是在被告不知情之情況下，根本無從預見有人會故意或
      不慎將瓦斯點火燈投入金爐內，也就沒有防止之可能性，
      此時要負刑事責任者，應該是實際該瓦斯點火燈投入金爐
      之人，而非被告。
    (3)綜上，本件尚難認被告就告訴人傷害之發生有預見可能性
      ，尚無從要其擔任過失責任。
三、換言之，本件原告受有傷害純係因事變造成，非被告有何過
    失，原告提起本訴請求損害賠償，應非有理由，爰請駁回其
    起訴。
    理  由
一、按寺廟財產為寺廟所有，監督寺廟條例第6 條定有明文。故
    寺廟雖未依民法規定為法人之登記，苟依上開條例辦理寺廟
    登記即有權利能力，此有最高法院80年度台上字第437 號裁
    判意旨可資參照。本件被告乙○○業依監督寺廟條例向苗栗
    縣政府辦理寺廟登記在案，有原告所提苗栗縣政府函1 紙附
    卷可憑，則依前開最高法院裁判意旨，自有權利能力，得為
    本件訴訟之被告，先予敘明。
二、次按訴狀送達後，原告不得將原訴變更或追加他訴，但減縮
    應受判決事項之聲明者，不在此限，民事訴訟法255 條第1
    項第3 款定有明文。本件原告原起訴請求被告連帶給付1,34
    2,109 元及法定遲延利息，嗣於訴訟進行中減縮聲明為請求
    被告連帶給付1,192,109 元及法定遲延利息，揆諸前揭規定
    ，自無不合，應予准許。
三、本件被告丙○○係址設苗栗縣大湖鄉○○村○○路58號乙○
    ○之主任管理委員，負責管理該寺廟各項事物，於93 年5月
    29日，乙○○舉辦「聯合超渡法會」，被告丙○○係於法會
    當天負責綜理全部法會事宜。原告於當日參加該法會之超渡
    活動，於祭拜完畢正常開始燒金紙之過程中，系爭金爐因遭
    不明人士將乙○○所有平常放置於燒金爐旁供香客燃燒金紙
    使用的瓦斯點火燈丟入，而發生氣體爆炸，造成原告受有臉
    、胸、腹部及雙上肢二至三度灼傷之傷害等情，為兩造所不
    爭執，並有原告所提苗栗縣政府函、台灣苗栗地方法院檢察
    署94年度偵字第1818號檢察官不起訴處分書、長庚紀念醫院
    診斷證明書、原告之重大傷病免自行部分負擔證明卡及原告
    受傷後之照片等件附卷可參，自堪信為真實。
四、原告主張93年5 月29日乙○○舉辦之系爭法會，參加之人需
    繳納費用，被告丙○○既係負責綜理全部廟務及法會的事誼
    ，自應盡善良管理當天超渡法會場地安全管理維護之義務。
    而本件因身為乙○○主任委員之被告丙○○未盡善良管理人
    之注意義務，致使系爭金爐發生爆炸而致原告受有傷害，被
    告丙○○為有過失等情，則為被告所否認，並以當日系爭法
    會係由信眾自由參拜，被告乙○○對於進場者並無收取任何
    進場費用，系爭金爐本身沒有爆炸，而係有不明人士將供香
    客使用之瓦斯點火燈放入金爐內，使發生氣體爆炸，被告在
    氣爆發生前，並不知道有人將瓦斯點火燈投入金爐內。在被
    告不知情之情況下，根本無從預見有人會故意或不慎將瓦斯
    點火燈投入金爐內，也就沒有防止之可能性。本件原告受有
    傷害純係因事變造成，非被告有何過失等語置辯。經查：
（一）按因過失不法侵害他人之權利者，固應負損害賠償責任。
      但過失之有無，應以是否怠於善良管理人之注意為斷者，
      茍非怠於此種注意，即不得謂之有過失，最高法院著有19
      年上字第2746號判例意旨可資參照。而侵權行為所發生之
      損害賠償請求權，以有故意或過失不法侵害他人之權利為
      其成立要件，此觀民法第184 條之規定自明。若其行為並
      無故意或過失，或其行為與損害之間無相當因果關係者，
      均無令負侵權行為損害賠償責任之可言。而所謂過失，係
      指行為人雖非故意，但按其情節，應注意、能注意而不注
      意，或對於侵權行為之事實，雖預見其發生，而確信其不
      發生者而言。又所謂相當因果關係，係指無此行為，雖必
      不生此損害，有此行為，通常即足生此損害，是為有因果
      關係，而如無此行為，必不生此損害，有此行為，通常亦
      不生此損害，自無因果關係之情形，最高法院亦著有87年
      度台上字第78號裁判意旨可供參酌。
（二）本件系爭金爐因遭不明人士將被告乙○○所有平常放置於
      燒金爐旁供香客燃燒金紙使用的瓦斯點火燈丟入，而發生
      氣體爆炸，造成原告受有傷害等情，為兩造所不爭執，已
      如前述。是本件爆炸之發生，既非因被告乙○○所有之系
      爭金爐設計建造有何瑕疵，亦非因被告未注意清理系爭金
      爐內之灰燼而發生爆炸，純係因不明人士將被告乙○○所
      有平常放置於燒金爐旁供香客燃燒金紙使用的瓦斯點火燈
      投入系爭金爐而發生，實難期被告有何防止該危險發生之
      可能性。則參諸前揭最高法院判例及裁判意旨，自難認被
      告丙○○有何過失行為可言。原告主張被告丙○○未盡善
      良管理人之注意義務，致使系爭金爐發生爆炸而致原告受
      有傷害，被告丙○○為有過失云云，尚無足採。
（三）被告丙○○既難認有何過失，則原告依民法第184 條第1
      項、第28條規定，請求被告連帶賠償如其聲明所示之金額
      及法定遲延利息，自無理由，應予駁回。
五、再按民法第191 條第1 項所謂設置有欠缺，係指土地上之建
    築物或其他工作物，於建造之初即存有瑕疪而言。所謂保管
    有欠缺，係指於建造後未善為保管，致其物發生瑕疪而言，
    此有最高法院50年台上字第1464號判例意旨可資參照。又民
    法第191 條第1 項前段規定，土地上之建築物或其他工作物
    ，因設置保管有欠缺，致損害他人之權利，由工作物之所有
    人負賠償責任，係以他人權利之損害與土地上工作物之設置
    保管有欠缺間有因果關係為要件，即他人權利之損害係由土
    地上工作物之設置保管有欠缺所造成，最高法院亦著有85年
    度上字第1923號裁判意旨可參。本件原告所受傷害，既非因
    被告就系爭金爐於建造之初有何瑕疵所致，亦非因被告於建
    造後未善為保管，致系爭金爐發生瑕疪所致。而係因系爭金
    爐因遭不明人士將被告乙○○所有平常放置於燒金爐旁供香
    客燃燒金紙使用的瓦斯點火燈丟入而發生氣體爆炸所致，已
    如前述。則揆諸上開最高法院判例及裁判意旨，原告依民法
    第191 條第1 項規定，請求被告連帶賠償如其聲明所示之金
    額及法定遲延利息，亦屬無據，應予駁回。
六、綜上，本件原告依民法第184 條第1 項、第28條及同法第19
    1 條、193 條第1 項、195 條第1 項規定，請求被告連帶給
    付1,192,109 元，及自起訴狀繕本送達之翌日即95年3 月11
    日起至清償日止，按年息百分之五計算之利息，均無理由，
    應予駁回。
七、原告之訴既經駁回，其假執行之聲請即失所依附，應併予駁
    回。
八、本件事證已臻明確，兩造其餘主張陳述及所提之證據，經審
    酌與本院前開判斷不生影響，爰不再予逐一論述，附此敘明
    。
九、據上論結，本件原告之訴為無理由，依民事訴訟法第78條，
    判決如主文。
中    華    民    國    95    年    6     月    13    日
                  民事庭法  官  王萬金
以上正本係照原本作成。
如對本判決上訴，須於判決送達後20日內向本院提出上訴狀。
                        書記官  劉碧雯
中    華    民    國    95    年    6     月    13    日


司法院資訊處製作；財團法人民間司法改革基金會備份。
